臺灣高等法院刑事裁定
110年度毒抗字第1123號
抗  告  人  臺灣新北地方檢察署檢察官
被      告  劉益中


上列抗告人因被告違反毒品危害防制條例案件，不服臺灣新北地
方法院110年度毒聲字第1105號，中華民國110年4月20日裁定（
聲請案號：臺灣新北地方檢察署110年度聲觀字第945號），提起
抗告，本院裁定如下：
    主  文
原裁定撤銷，發回臺灣新北地方法院。
    理  由
一、聲請意旨略以：被告甲○○基於施用第二級毒品之犯意，於民
    國110年1月20日22時，在新北市○○區○○路000巷00號5樓住處
    ，以將第二級毒品甲基安非他命置於鋁箔紙燒烤吸食煙霧、
    抽煙方式，分別施用第二級毒品甲基安非他命、第二級毒品
    大麻各1次。嗣於110年1月21日17時18分，經警持搜索票至
    住處執行搜索，扣得第二級毒品甲基安非他命玻璃球1個、
    第二級毒品甲基安非他命殘渣袋6個、第二級毒品甲基安非
    他命1包，並採集尿液送驗，結果呈大麻、安非他命、甲基
    安非他命陽性反應，爰依毒品危害防制條例第20條第1項及
    觀察勒戒處分執行條例第3條第1項規定，聲請裁定將被告送
    勒戒處所觀察、勒戒等語。
二、原裁定意旨略以：
  ㈠被告於110年1月21日排放的尿液，送驗結果固然呈現大麻、
    安非他命、甲基安非他命陽性反應，有臺北市政府警察局偵
    辦毒品案件尿液檢體委驗單、台灣尖端先進生技醫藥股份有
    限公司110年2月5日濫用藥物檢驗報告各1份在卷可佐。
  ㈡然而被告是否全然無法接受附命戒癮治療之緩起訴處分並非
    毫無疑問：
　  ⑴本件檢察官係以「被告因涉嫌妨害自由案件，經警扣得空
      氣槍等物，認不宜為緩起訴處分。」等理由作為裁量選擇
      聲請觀察勒戒的依據，該案目前卻尚未經檢察官依法提起
      公訴，有臺灣高等法院被告前案紀錄表1份在卷可佐，與
      毒品戒癮治療實施辦法及完成治療認定標準第2條第2項第
      1款「因故意犯他罪，經檢察官提起公訴」明顯有所不符
      。
　  ⑵被告涉嫌妨害自由案件究竟是否會被起訴，即便法院判處
      罪刑，是否能以易科罰金執行完畢，或是扣案空氣槍，鑑
      驗結果是否具有殺傷力均不可知，檢察官僅以被告另涉犯
      妨害自由案件而認為沒有為附命戒癮治療緩起訴處分的必
      要，卻未實質審查該案是否妨害被告完成戒癮治療期程，
      尤其偵查、審理程序目前都還沒有完結，被告短時間內也
      不可能入監執行有期徒刑，這樣的「形式認定」明顯違反
      無罪推定原則（憲法誡命），也無視戒癮治療的期程可能
      會在另案判決確定之前即終結（畢竟司法程序並非馬上可
      以終了），裁量權行使難謂無任何瑕疵可指。
　　⑶況且被告89年11月23日至90年4月11日曾經接受強制戒治的
      執行，有前述臺灣高等法院被告前案紀錄表可資參照，距
      今已經大約有20年的期間，這之間都沒有任何施用毒品的
      紀錄，被告的毒品成癮程度並非嚴重，可能只是一時好奇
      或是生活壓力才會再次接觸毒品，主觀惡性還算是輕微。
　　⑷又被告於警詢供稱：希望檢方可以給我戒癮治療，因為我
      壓力太大，老婆又生病，小孩也未成年，這樣子我才可以
      保有我的工作及家庭等語，偵查中再委任律師具狀稱：被
      告尚有幼子需要照顧，被告妻子亦罹患○○○○○，一切起居
      醫療都只能仰賴被告，被告目前有穩定的貨運工作，倘若
      被告遭觀察勒戒而必須至勒戒處所數月，將導致被告工作
      喪失，家中陷入更大的困境危機等語。由於觀察勒戒本身
      並不是目的，主要是透過這樣的保安處分結合醫師、觀護
      人、社工心理諮商等不同領域的專業人員，協助施用毒品
      者戒除身癮、心癮，既然被告有接受戒癮治療的意願與能
      力（有穩定的經濟收入），而且被告此次是20年以後再次
      施用毒品，是否一定得透過強制手段（即觀察勒戒）才能
      使被告完成治療療程實非無疑。
　　⑸109年1月15日修正公布的毒品危害防制條例強調「漸進 
      式處遇」，對於施用毒品者的思維，應該與時俱進，擺脫
      以往側重於「犯人」身分的處罰，著重其為「病患」的特
      質，並以「治療」疾病為出發點。除了給予施用毒品者戒
      絕毒品的處遇以外，也應該注意處遇選擇上對施用毒品者
      的家庭、社會與工作造成的影響，如果動輒使用限制人身
      自由的手段進行治療，將造成被告與現實社會脫離，強迫
      中斷工作，如此一來被告反而難以成為社會的一份子，甚
      至墜入毒品深淵的可能性大增。
  ㈢檢察官裁量選擇聲請觀察勒戒，必須是「合義務性裁量」，
    惟被告毒品成癮狀況明顯不嚴重，佐以被告的態度、意願、
    經濟能力，被告是否全然無法接受附命戒癮治療之緩起訴處
    分實非毫無疑問，難以認為本件檢察官的裁量權行使合法、
    妥當，應予駁回。至於刑事訴訟法第253條之3第1項第1款固
    有緩起訴前因故意犯他罪，而在緩起訴期間內受有期徒刑以
    上刑之宣告者，檢察官得依職權撤銷原處分的規定，也賦與
    檢察官「得撤銷」緩起訴處分的權限，並非法定「應撤銷」
    事項，更何況另案是否會起訴、何時會判決確定均不可知（
    業如前述），是此部分並非否決被告附命戒癮治療緩起訴處
    分的合理理由等語。
三、抗告意旨略以：本案被告驗尿結果呈大麻、安非他命、甲基
    安非他命之陽性反應，被告並自承有施用海洛因，屬於多重
    毒品施用者，其阻斷誘惑與自律等能力以完成戒癮治療可能
    性，在學理上本比施用單一毒品者更低。而被告遭搜索後扣
    得安非他命殘渣袋高達6包，顯見被告毒癮甚大，已非初染
    毒品者，倘被告本有心戒除毒癮，何須迨遭警查獲始請求戒
    癮治療，本可至醫療院所自費治療，益見主觀條件上不利於
    其完成戒癮治療。再者，被告遭搜索後更扣得空氣槍2支，
    並作為妨害自由犯罪之用，顯非一般單純妨害自由案件，該
    案經臺北市政府警察局刑事警察大隊於110年2月23日報告本
    署偵辦中，被害人有2人，其犯罪方式為暴力討債，且有以
    空氣槍恫嚇被害人，益顯其控制能力不佳，其主觀條件對於
    完成戒癮治療，甚為不利。而客觀上而言，姑不論該案件之
    結果，試想其緩起訴戒癮治療中，尚有案件訴訟中，該案件
    結果，極大影響緩起訴處分結果，對於被告心理壓力甚鉅，
    在戒癮治療期間，常需配合時間定期至本署採驗尿液，至醫
    療院所看診治療，更需自費治療，對於被告執行有時間壓力
    之貨運工作時，無非是雪上加霜，客觀要難期待被告在此不
    利環境下得以順利完成戒癮治療。故倘被告因此未完成戒癮
    治療，或其治療期間再次犯罪或妨害自由案件遭起訴，緩起
    訴處分再遭撤銷，甚或因此發生事故，對於被告是否有利，
    不無疑問。原審漏未審酌被告主觀、客觀上等條件，造成被
    告無法履行緩起訴條件等情狀，逕認應給予被告緩起訴處分
    必較有利，容有違誤。原審徒憑緩起訴處分必較觀察勒戒處
    分對於被告有利之迷思，漏未審酌被告主觀、客觀條件順利
    完成戒癮治療之可能，妨害自由案件倘起訴後，其緩起訴遭
    撤銷後之結果等情狀，逕指檢察官於本案裁量有瑕疵，除與
    上開立法本旨有悖外，更已侵犯立法者賦予檢察官於個案中
    審酌是否附命完成戒癮治療之緩起訴處分之裁量權限，自難
    認為適法，應無可維持，爰依法提起抗告，請撤銷原裁定，
    更為適當合法之裁定等語。
四、按109年1月15日修正公布、同年7月15日施行之毒品危害防
    制條例第20條第3項規定，犯第10條之罪於觀察、勒戒或強
    制戒治執行完畢釋放後，3年後再犯第10條之罪者，適用本
    條前2項之規定。上開所謂「3年後再犯」，只要本次再犯（
    不論修正施行前、後）距最近1次觀察、勒戒或強制戒治執
    行完畢釋放，已逾3年者，即該當之，不因其間有無犯第10
    條之罪經起訴、判刑或執行而受影響（最高法院109年度台
    上大字第3826號主文參照）。次按毒品危害防制條例第24條
    第1項，採行「觀察、勒戒」與「緩起訴之戒癮治療」並行
    之雙軌模式，並無「緩起訴之戒癮治療」應優先於「觀察、
    勒戒」的強制規定。毒品危害防制條例規定之之觀察、勒戒
    處分，係一種針對受處分人將來之危險所為預防、矯正措施
    之保安處分，目的係為斷絕施用毒品者之身癮及心癮，並屬
    強制規定。而該觀察勒戒之程式，僅於下開可排除適用外：
    1.依據毒品危害防制條例第24條第1項規定，於檢察官先依
    刑事訴訟法第253條之1第1項、第253條之2之規定，為附命
    完成戒癮治療之緩起訴處分時，不適用之；2.或犯第10條之
    罪者，於犯罪未發覺前，自動向行政院衛生署指定之醫療機
    構請求治療，醫療機構依據毒品危害防制條例第21條第1項
    規定，免將請求治療者送法院或檢察機關等情；其餘就初犯
    或觀察勒戒、強制戒治執行完畢5年後再犯施用毒品罪之行
    為人，犯毒品危害防制條例第10條之罪者，檢察官即應向法
    院提出聲請裁定其入勒戒處所觀察、勒戒，且凡經檢察官聲
    請，法院亦僅得依法裁定令入勒戒處所執行觀察、勒戒，以
    查其是否仍有施用毒品傾向，並據以斷定幫助受處分人徹底
    戒毒之方法，尚無自由斟酌以其他方式替代之權，亦無因受
    處分人之個人或家庭因素而免予執行之餘地。又所謂戒癮治
    療計畫，係法務部基於防制毒品危害之刑事政策與毒品危害
    防制條例第24條鑑於對於若干施用毒品者若僅施以徒刑不足
    以斷絕毒癮之規範本旨，乃令檢察機關與行政院衛生褔利部
    合作，由檢察官審酌個案情形，援引毒品危害防制條例第24
    條，改以緩起訴處分方式轉介毒品施用者前往醫療院所治療
    。惟是否給予被告為附命完成戒癮治療之緩起訴處分，要屬
    檢察官之職權，而法院原則上應尊重檢察官職權之行使，僅
    就檢察官之判斷有違背法令、事實認定有誤或其他裁量重大
    明顯瑕疵等事項，予以有限之低密度審查，尚不得任意指為
    違法（最高法院103年度台上字第2464號判決、本院暨所屬
    法院107年法律座談會第22號提案研討結論意旨參照）。
五、又按毒品戒癮治療實施辦法及完成治療認定標準第2條第2項
    規定：「被告有下列情事之一時，不適合為附命完成戒癮治
    療之緩起訴處分。但無礙其完成戒癮治療之期程者，不在此
    限：一、緩起訴處分前，因故意犯他罪，經檢察官提起公訴
    或判決有罪確定。二、緩起訴處分前，另案撤銷假釋，等待
    入監服刑。三、緩起訴處分前，另案羈押或執行有期徒刑。
    」，其第7條、第8條、第9條復明定戒癮治療之期程以連續1
    年為限，治療前應由治療機構評估及視需要進行相關檢驗、
    檢查，於戒癮治療期程屆滿後，治療機構應對接受戒癮治療
    者進行尿液毒品與其代謝物檢驗及毛髮毒品殘留檢驗，若有
    該認定標準第12條所定無故未依指定時間接受藥物、心理治
    療等情形，應視為未完成戒癮治療，得撤銷緩起訴處分。足
    見接受戒癮治療為一連續之期程，時間以1年為限，接受戒
    癮治療者並應配合依指定時間接受藥物或心理治療，暨接受
    相關評估及檢驗，若未能依規定及指定時間接受治療，即可
    能遭撤銷緩起訴處分。是倘於緩起訴處分前因故意另犯他罪
    ，經提起公訴、判決有罪確定、撤銷假釋等待入監、執行羈
    押或執行有期徒刑中，因均有礙於前述完成戒癮治療之期程
    ，故原則上應認不適合為附命完成戒癮治療之緩起訴處分。
    　　
六、經查：
  ㈠被告甲○○有於110年1月20日在其位於○○住處內施用第二級毒
    品甲其安非他命及大麻之事實，業據被告於警詢、偵查時坦
    承不諱，而其為警查獲所採集之尿液，經送交台灣檢驗科技
    股份有限公司以酵素免疫分析法（EIA）初步檢驗及以氣相
    層析質譜儀法（GC/MS）確認檢驗，其結果呈現安非他命、
    甲基安非他命及大麻代謝物陽性反應，此亦有臺北市政府警
    察局偵辦毒品案件尿液檢驗委驗單（檢體編號：000000）、
    台灣尖端先進生技醫藥股份有限公司濫用藥物檢驗報告各1
    紙在卷可稽（見110年度毒偵字1499號卷）。另被告為警查
    獲之際，有在其住處扣得不明白色結晶物乙節，業經被告供
    述在卷，而該不明白色結晶物經送鑑結果，確檢出內含有第
    二級毒品甲基安非他命成分，此亦有交通部民用航空局航空
    醫務中心110年2月4日航藥鑑字第0000000號毒品鑑定書1紙
    在卷可稽（見110年度毒偵字1499號卷）。綜上所述，堪認
    被告於偵查中自白其有於上開時、地施用第二級毒品甲基安
    非他命之犯行，確與事實相符，應值採信。而被告此次為警
    查獲施用毒品回溯3年內，未曾有因施用毒品案件而經法院
    裁定送觀察勒戒或強治戒治之紀錄，此亦有本院被告前案紀
    錄表1份在卷足憑，是檢察官就被告本次施用毒品犯行向法
    院聲請觀察勒戒，程序要無違誤之處，核先敘明。
  ㈡依前所述，毒品危害防制條例第24條第1項，係採行「觀察勒
    戒」與「緩起訴之戒癮治療」並行之雙軌模式，應認檢察官
    有依裁量行使之職權，而檢察官是否給予施用毒品者為附命
    完成戒癮之緩起訴處分，自得本於毒品危害防制條例第24條
    之規定及立法目的，「毒品戒癮治療實施辦法及完成治療認
    定標準，選擇實施對象、內容、方式與執行之醫療機構，妥
    為斟酌、裁量，始予決定，如裁量結果認為適於為緩起訴處
    分者，自應於緩起訴處分中說明其判斷之依據，倘認為應向
    法院聲請觀察、勒戒，因係適用原則而非例外，法院原則上
    應予尊重，僅就檢察官之判斷有違背法令、事實認定有誤或
    其裁量有重大明顯瑕疵等事項為有限度之低密度審查。本院
    審酌:
　⑴本件臺北市政府警察局刑事警察大隊原係以被告涉犯妨害 自
    由及恐嚇等案件，向臺灣新北地方法院聲請獲准，嗣警方於
    搜索被告住居及交通工具之際，除有自其住處起出前開第二
    級毒品甲基安非他命外，亦確自上開處所起出空氣槍2把、
    鋼瓶及鋼珠彈等物，此業據被告於警詢時供承在卷，並有臺
    灣新北地方搜索票及臺北市政府警察局刑事警察大隊搜索扣
    押筆錄各1份在卷足憑，足徵被告確另涉有妨害自由之罪嫌
    。而臺灣新北地方檢察署就此已分案偵查中，亦有本院前科
    記錄表1份在卷足憑。
　⑵而接受戒癮治療為一連續之期程，時間以1年為限，已如前述
    ，接受戒癮治療者並應配合依指定時間接受藥物或心理治療
    ，暨接受相關評估及檢驗，若未能依規定及指定時間接受治
    療，即可能遭撤銷緩起訴處分。本件於檢察官聲請時，被告
    已因另涉他案為警偵辦中，故實無法排除被告於戒癮治療之
    期程中，有因另案逃亡或判決有罪入監服刑之可能性，自難
    認無礙其完成戒癮治療之期程，故本件實具有不適合對被告
    為附命完成戒癮治療之緩起訴處分之情狀。則檢察官依其調
    查結果為判斷，審酌上開情狀後，認被告之客觀情形不適宜
    為附戒癮治療之緩起訴處分，而聲請原審法院裁定令入勒戒
    處所施以觀察、勒戒，實屬檢察官裁量權之適法行使，難認
    檢察官之判斷有違背法令、事實認定有誤或裁量有重大明顯
    瑕疵之情事，其聲請即非無憑。　　
七、綜上所述，原裁定以檢察官未為合義務性裁量，有裁量瑕疵
    ，而駁回檢察官之聲請，容有未洽。抗告意旨執此指摘原裁
    定不當，為有理由，應由本院將原裁定撤銷，並為保障當事
    人權益及兼顧其審級利益，爰將本案發回原審法院更為適當
    之裁定。
據上論斷，依刑事訴訟法第413條前段，裁定如主文。
中　　華　　民　　國　　110 　年　　8 　　月　　9 　　日
                  刑事第二十一庭審判長法  官 黃惠敏
                                      法  官 黃玉婷
                                      法  官 柯姿佐
以上正本證明與原本無異。
不得抗告。
                                      書記官 蔡於衡
中　　華　　民　　國　　110 　年　　8 　　月　　10　　日